【裁判字號】    95,再易,39
【裁判日期】    951228
【裁判案由】    再審之訴
【裁判全文】
臺灣臺北地方法院民事判決              95年度再易字第39號
再審  原告  甲○○
再審  被告  乙○○
上列當事人間返還不當得利事件，再審原告對於中華民國95年6
月19日本院94年度簡上字第660號確定判決提起再審之訴，本院
判決如下：
    主  文
再審之訴駁回。
再審訴訟費用由再審原告負擔。
    事實及理由
一、再審原告主張：本院94年度簡上字第660號判決（下稱原確
    定判決，其程序稱前訴訟程序）以伊交付再審被告50萬元之
    支票（下稱系爭50萬元支票），係丙種墊款保證金，並非委
    託買賣股款，此種丙種買賣關係，係存在於丙種經紀與客戶
    間，其交割方式係在丙種經紀戶交割，而非客戶之證券公司
    所指定之銀行帳戶交割，故再審被告取得50萬元支票，屬有
    法律上原因，伊本於不當得利之法律關係，請求再審被告給
    付該金額及法定遲延利息，並無理由。茲伊發現再審被告將
    系爭50萬元支票，逕行背書轉入國泰世華銀行南京東路分行
    廖進忠之銀行存款帳號00000000000帳戶內，其證券帳戶係0
    0000 00000-0為元大京華證券股份有限公司（下稱元大證券
    公司），有元大證券公司民國94年11月21日證莊字第0953號
    函影本可按，此為原確定判決所未經斟酌之證物，伊係於兩
    造間另案台灣士林地方法院（下稱士林地院）93年度簡上字
    第17號始知悉該新證物。又再審被告於另案士林地院92年度
    士簡字第820號給付票款事件曾陳稱伊利用其在元大證券公
    司帳戶買賣股票，再審被告另稱：「緣被告（即再審原告）
    係在南京東路元大證券行，直接使用營業員張馨尹之帳戶交
    易... 」，有再審被告92年10月6日民事陳報狀可憑，是以
    ，再審被告將伊交付其委託買賣證券50萬元存入第三人廖進
    忠帳戶，並非存入再審被告所指之營業員張馨尹帳戶，並經
    伊電詢元大證券公司查明營業員張馨尹係於87年間始在元大
    證券公司任職，而伊交付再審被告系爭50萬元支票係在78年
    間，二者相距9年，此亦為伊發現原確定判決所未經斟酌之
    證物，益徵再審被告實際上並未代伊買賣股票。另查再審被
    告迄未能舉證曾代伊經由營業員張馨尹買賣股票（如交割單
    或其所稱委由營業員張馨尹買賣股票之證明），是以兩造間
    該委任關係顯無存續之必要，故伊併以再審狀對再審被告為
    解除前委託買賣契約，則再審被告受領系爭50萬元支票款項
    ，已無法律關係存在，再審被告仍續享有該50萬元票款利益
    ，自係不當得利。再丙種買賣股票，實務上是先付保證金（
    再審被告曾在庭上稱先付保證金30％）才能下單，而伊是先
    下單翌日始交付系爭50萬元支票（40％）與再審被告，再由
    再審被告去付款交割，此乃正常交易，足見系爭50萬元支票
    係伊委託再審被告買賣股票自備之資金，絕非丙種保證金。
    綜上，原確定判決具有民事訴訟法第496條第1項第13款所規
    定之再審事由，爰提起再審之訴，聲明求為判決：
    （一）原確定判決廢棄；（二）再審被告應給付再審原告50
    萬元，及自支付命令送達翌日起至清償日止，按週年利率5
    ％計算之利息。
二、本件未行言詞辯論，並無再審被告之聲明及陳述可供記載。
三、按再審之訴顯無理由者，得不經言詞辯論，以判決駁回之，
    民事訴訟法第502條第2項定有明文。又民事訴訟法第496條
    第1項第13款所謂當事人發現未經斟酌之證物或得使用該證
    物，係指在前訴訟程序不知有該證物，現始知之，或雖知有
    此而不能使用，現始得使用者而言（最高法院32年上字第12
    47號判例參照）；並以該證物如經斟酌可受較有利之裁判者
    為限（最高法院18年上字第710號判例參照）。若在前訴訟
    程序即已聲明之證據為法院所不採，或當事人早知有此證據
    得使用而不使用，即無所謂發現，均不能依上開規定提起再
    審之訴。經查，本件再審原告主張發現未經斟酌或得使用之
    證物，係指：（一）兩造於另案士林地院93年度簡上字第17
    號給付票款事件（第一審案號為士林地院92年度士簡字第82
    0號），元大證券公司函覆該院之94年11月21日元證莊字第
    0953 號函、（二）上開士林地院93年度簡上字第17號給付
    票款事件之準備程序筆錄、（三）再審被告在上開士林地院
    92年度士簡字第820號案件中於92年10月6日所提民事陳報狀
    等3項證物。惟經核上開（一）之函文，係94年11月23日附
    於士林地院93年度簡上字第17號給付票款事件卷內，而經本
    院依職權向該院調閱該案卷資料，再審原告先後於94年12月
    7日、22日向該院聲請閱覽該卷宗，再審原告既未舉證證明
    其於前訴訟程序判決前不知有此等證物或雖知而不能使用，
    故不能提出而供法院斟酌之情形，揆諸前開說明，自不合於
    「發現未經斟酌之證物或得使用該證物」之規定情形。況上
    開（一）之函文僅係元大證券公司函覆士林地院有關廖進忠
    之聯絡地址，並不足證明該50萬元支票為再審原告委託再審
    被告買賣股票之款項，非丙種墊款保證金，而再審被告受領
    50 萬元支票即無法律上原因，是上開（一）之函文證物縱
    經斟酌，仍不足以影響原確定判決所認定之事實，亦不能使
    再審原告受較有利益之裁判。至其餘上開（二）（三）之證
    物，均係附於士林地院92年度士簡字第820號及93年度簡上
    字第17號案卷內，姑不論再審原告於前訴訟程序並非不能聲
    請調查而為使用，且前訴訟程序之第一審（即本院93年度北
    簡字第29962號）業已調閱該案卷予以審理，再審原告於前
    第一審判決後上訴時（案列本院94年度簡上字第660號），
    業已提出上開（二）（三）證物作為其上訴證物之一（參該
    案卷民事上訴理由暨查證聲請狀所附上證一、二），並經前
    訴訟程序第二審予以審理斟酌，依前開說明，亦不合於「發
    現未經斟酌之證物或得使用該證物」之規定。準此，再審原
    告主張原確定判決具有民事訴訟法第496條第1項第13款所規
    定之再審事由云云，顯非可取。
三、從而，再審原告依據民事訴訟法第496條第1項第13款之規定
    ，提起本件再審之訴，為顯無再審理由，爰不經言詞辯論，
    以判決駁回之（最高法院44年臺上字第566號判例參照）。
四、據上論結，本件再審之訴為顯無理由，依民事訴訟法第502
    條第2項、第78條，判決如主文。
中    華    民    國    95    年    12    月    28    日
                  民事第六庭  審判長法  官  李昆曄
                                    法  官  蕭清清
                                    法  官  曾部倫
以上正本係照原本作成。
本判決不得上訴。
中    華    民    國    96    年    1     月    3     日
                                    書記官  謝梅琴


司法院資訊處製作；財團法人民間司法改革基金會備份。
